【裁判字號】    94,交易,84
【裁判日期】    950106
【裁判案由】    過失致死
【裁判全文】
臺灣雲林地方法院刑事判決              94年度交易字第84號
公  訴  人  臺灣雲林地方法院檢察署檢察官
被      告  丙○○
選任辯護人  吳光中律師
上列被告因過失致死案件，經檢察官提起公訴（93年度偵續字第
35號），本院判決如下：
    主  文
丙○○無罪。
    理  由
一、公訴意旨：
(一)、犯罪事實：被告丙○○於民國93年1 月20日23時55分許，駕
    駛車號K9-3360 號自小客車，沿國道中山高速公路由北往南
    方向行駛於內側車道，途經上開路段南向238 公里610 公尺
    處（起訴書記載為238 公里670 公尺處容有誤載），本應注
    意汽車行進中駕駛人應注意車前狀況，並隨時採取必要安全
    措施，又汽車行駛於高速公路，應遵守高速公路交通管制規
    則之規定，其前後兩車間應保持安全之行車距離，而依當時
    之天候、路況等情形，又無不能注意之情事，竟疏於注意，
    未留意前方車輛之動態，且未保持安全之行車距離；適其車
    道前方不遠處，洪振輝所駕駛車號JV-1107 號自小客車欲自
    外側車道變換車道超車至內側車道時，因其酒後駕車且操作
    不當，撞擊內側護欄後打轉彈回外側車道，丙○○本應注意
    在其車前業已發生不正常行車狀況而提高警覺，並採取安全
    措施預為減速煞車以應付路況變化，竟疏未注意，非但未能
    及時預為煞車減速之處置，又未能遵守高速公路上保持兩車
    行進間之安全距離之規則，而於洪振輝所駕駛之車輛在其前
    方肇事後，猶未及時察覺，致閃避不及而撞擊洪振輝所駕駛
    車輛之後方保險桿，造成洪振輝因其車輛撞擊外側護欄後摔
    出車外，受有頭部外傷及顱內出血等傷害，嗣經送醫後不治
    死亡。
二、公訴證據：
１、被告於警詢、檢察官面前之供述筆錄。
２、甲○○於警詢之陳述筆錄。
３、告訴人乙○○於警詢、檢察官面前之陳述筆錄。
４、道路交通事故調查報告表。
５、現場照片、車損照片。
６、檢察官勘驗筆錄、相驗屍體證明書、驗斷書。
７、臺灣省嘉雲區車輛行車事故鑑定委員會鑑定報告。
(三)、所犯法條：刑法第276條第1項過失致死罪。
貳、被告、辯護人抗辯要旨：
一、被告承認於案發時間，在檢察官所指地點之外側車道，其駕
    駛之自小客車前方引擎蓋板與洪振輝駕駛之自小客車右後方
    保險桿碰撞。其亦承認洪振輝駕駛之自小客車係由外側車道
    變換至內側車道時，因操作不當撞擊內側車道護欄後打轉彈
    回外側車道。被告、辯護人對洪振輝因受有頭部外傷、顱內
    出血死亡、及洪振輝酒醉駕車等事實不爭執。
二、被告否認其有未盡注意車前狀況、未保持安全距離之注意義
    務，辯稱：於發現洪振輝駕駛車輛撞擊內側護欄時，其即減
    速並變換至外側車道，已盡注意義務，是洪振輝之車輛撞擊
    內側護欄後，洪振輝之車輛噴出機油造成滿天油霧，且噴至
    被告車輛之擋風玻璃，致其視線不清，依當時之情況，已不
    能注意。被告、辯護人並爭執洪振輝可能是撞擊內側護欄後
    ，因撞擊力過大，在車內即生死亡之結果，亦可能是撞擊內
    側護欄後，因撞擊力過大而彈出車外，造成死亡之結果，被
    告車輛之碰撞與被害人之死亡間，應無相當因果關係。
三、辯護人聲請傳喚主詰問現場目擊證人甲○○。
、本院之判斷：
一、按犯罪事實應依證據認定之，無證據不得認定犯罪事實，刑
    事訴訟法第154 條第2 項定有明文。又「刑事訴訟法第161
    條第1 項規定：檢察官就被告犯罪事實，應負舉證責任，並
    指出證明之方法。因此，檢察官對於起訴之犯罪事實，應負
    提出證據及說服之實質舉證責任。倘其所提出之證據，不足
    為被告有罪之積極證明，或其指出證明之方法，無從說服法
    院以形成被告有罪之心證，基於無罪推定之原則，自應為被
    告無罪判決之諭知。」最高法院92年臺上字第128 號判例要
    旨可資參照。
二、次按刑法上之過失犯，係指行為人按其情節應注意，並能注
    意而不注意，刑法第14條第1 項定有明文。亦即，須行為人
    對犯罪之發生，有【注意義務】，且依當時情形【能注意】
    ，【竟疏於注意】，而使結果發生，始能加以處罰，若依當
    時情形，結果之發生，乃事出突然，非其所能注意防範，即
    無過失之可言，縱有結果之發生，亦不能令負刑責（最高法
    院80年度臺上第4056號裁判要旨參照）。又所謂【能注意而
    不注意】之先決問題，以行為人是否對結果之發生，是否【
    有預見之可能】（最高法院21年臺上字第1754號判例要旨參
    照）。亦即，對於是否能注意，【應以行為人之注意能力】
    為判斷之標準（司法院院解字第2946號解釋要旨參照），茍
    依當時客觀情狀判斷，行為人已採取必要之結果迴避措施，
    仍不免結果之發生，自亦不能科以不注意之刑責。另一方面
    ，刑法上之過失犯，必須危害之發生，與行為人之欠缺注意
    ，具有【因果聯絡關係】，始能成立，至行為人之過失，與
    被害人自己之過失，併合而為危害發生之原因時，雖不能阻
    卻其犯罪責任，但僅被害人之過失為發生危害之【獨立原因
    】者，則行為人縱有過失，與該項危害發生之因果關係，已
    失其聯絡，自難令負刑法上過失之責（最高法院23年上字第
    5223號判例要旨參照）。
三、本件檢察官論告被告應負過失刑責，無非以洪振輝駕駛之車
    輛既已在被告車前100 公尺處撞擊車道內側護欄而向外打轉
    ，被告若隨時注意車前狀況，且保持安全距離，不可能相距
    100 公尺仍撞及洪振輝之車輛，且既距離洪振輝車輛100 公
    尺，洪振輝車輛之機油不可能噴至100 公尺之遠，並被告之
    車輛確實與洪振輝之車輛發生碰撞等情為其論據。惟當時現
    場之客觀狀況，可由下列證據資料顯示並藉以判斷：
(一)、現場目擊證人甲○○於審判中具結證稱：
、案發當時我坐在駕駛座右側，我們（即被告與其妻甲○○）
    一面聊天，一面開車，我先生車速時速100 公里左右，當時
    我覺得旁邊有一輛車子開過（按：即洪振輝之車輛自甲○○
    所坐位置右側駛過），引擎低吼的聲音，所以我看了一下，
    後來那輛車子像箭就飛出去，幾乎垂直90度的車頭去撞擊護
    欄，撞擊後車頭朝向我們，我們的車子還在開，我感覺我們
    的車速已經減慢，我喊「慘了」，覺得很危險，我先生車子
    就轉到外側車道，但當時已經看不清楚，整個霧茫茫一片，
    後來彈撞到我們的車子（指洪振輝車輛彈撞被告車輛），我
    們的車子還是往前，擋風玻璃都是油污，用雨刷刷了還是不
    清楚；從看見對方車輛車頭轉向我們，至我們的車輛發生碰
    撞的時間很短，無法準確判斷是否有超過5 秒，因為很快，
    碰撞後沒多久我先生也停車了，當時很怕車子追撞過來；我
    與我先生都下車，下車時我們才發現車子停在路肩；當時天
    氣濕冷，我們下車查看車子狀況，大燈（指車頭）都很好，
    還亮著，但引擎蓋有凹陷，我們往回頭看（指查看洪振輝之
    車），當時半夜12點左右，有下雨的感覺，看到幾部車快速
    通過，我們覺得很危險，就回車上，因為當時沒有路燈、很
    暗，而且有一段距離，沒有看到對方車輛位置。
、當時沒有看到對方車子內有人彈出來或受傷；路況很順暢，
    所以車速都維持在時速90公里或100 公里；天氣濕冷，雨絲
    很細；我無法記得很清楚、無法確定發生車禍前有無使用雨
    刷，但發生的時候、看不清楚的時候，我記得我先生有用雨
    刷，而且刷的很快；我們原先在內側車道行駛，洪振輝駕車
    撞擊護欄時，距離我們約100 公尺左右，他撞擊後車燈就暗
    了，而且車頭朝向我們，我無法確定當時他車子有無打轉，
    他轉向我們之後，我還有看見，再來就完全看不見，因為看
    到前面有障礙物時就嚇到，前面就白茫茫一片，霧茫茫的感
    覺；我們就變換至外側車道行駛，在外側車道感覺我們的車
    子前頭彈了一下，但沒有看到東西，不知道碰到什麼東西，
    碰到之後，車輛又繼續滑行，我叫我先生趕快停車。
、我們車子發生碰撞時是在外側車道，我無法判斷是撞到對方
    車輛的車頭或車尾；對方車輛剛撞擊（護欄）的時候，車前
    擋風玻璃可以看得清楚，對方撞擊（護欄）轉過來的時候，
    也可以看得清楚，對方撞擊護欄時，我有仔細看，當時是沒
    有人自車內拋出來；對方車輛撞擊護欄時，我感覺我先生有
    煞車，車速有減慢，我先生切入外側車道時已經看不見了。
    對方車輛撞擊護欄時只覺得霧茫茫，但不知道如何產生，好
    像在霧中，就是模糊，什麼顏色我不太清楚，無法精確判斷
    ，可能擋風玻璃髒了也有可能；那天濕冷，可是雨很細，細
    到很像沒有感覺，我們下車時才感覺有雨飄在身上；我先生
    下車以車上的布擦拭擋風玻璃後繼續行駛。
、對方車輛碰撞護欄後，車頭朝向我們時，我先生沒有緊急煞
    車，但車速慢下來，就會有感覺，但無法判斷慢下來之車速
    ；我判斷對方車輛與我們車輛的距離是依據高速公路里程數
    （指路旁標示路程數字），作事後的判斷；對方車輛在內側
    車道撞擊護欄後，車頭馬上轉向面對我們，車身還靠著內側
    護欄，感覺他的車子還在移動，有彈出來一點點（指往外側
    車道橫移），後來我就看不到東西了；我不知道對方車輛如
    何移動到外側車道。
(二)、證人甲○○之上開證述內容，核與其在警詢中之陳述筆錄內
    容相合，且其於審判中之證述內容更為精細，並無矛盾不一
    之處。
(三)、被告於警詢中亦向警方供明案發時其在內側車道正常行駛，
    時速在100 公里以下，當時天氣寒冷，其車上尚有其妻甲○
    ○及兒子，洪振輝之車輛從外側車道超車，並駛至內側車道
    猛撞內側車道護欄後打轉，洪振輝之車輛濃煙油漬四起，其
    即將車輛駛至外側車道閃避，但其車前引擎蓋仍遭洪振輝車
    輛打轉時擦撞，洪振輝車輛肇事後，其在離現場100 公尺處
    停車查看其車輛受損程度，當時並未目擊洪振輝人拋出車外
    ，也未輾過洪振輝之身體；因洪振輝車輛撞擊護欄後，濃煙
    四起，況且在短暫幾秒中，實無法確定洪振輝車輛在車道上
    打轉幾圈、有無撞擊外側護欄等事，此有警詢筆錄在卷可參
    （見警詢卷第2頁至第5頁）。
(四)、被告於檢察官第1 次訊問時，亦向檢察官為上開供述，並補
    充供述是洪振輝車輛右後角保險桿撞擊其車輛左前引擎蓋，
    洪振輝車輛撞擊護欄時，其馬上直覺反應開往外側車道，洪
    振輝車輛油漬噴出來，其擋風玻璃被油漬噴到，看不清楚，
    因此其仍繼續往前開，不知洪振輝之車輛如何停止（見93年
    度相字第78號卷第45頁至第46頁）。於檢察官第3 次、第4
    次訊問時，被告向檢察官供稱洪振輝車輛自外側車道超越其
    車，開過去約在100 公尺左右，往左偏撞及內側護欄，車輛
    打轉，其往外閃，洪振輝車輛可能撞到機油管，機油噴出至
    附近路面且噴到其車輛擋風玻璃，視線不清楚，其即減速，
    開啟雨刷，但刷不乾淨擋風玻璃，其停車將擋風玻璃擦拭乾
    淨（見93年度偵續字第35號卷第29頁至第31頁、第33頁）。
(五)、證人甲○○及被告之上開證供，互核一致。被告於審判中另
    供稱是至警局製作筆錄後，至停車場查看車輛，見其車輛引
    擎蓋上凹1 個洞，洪振輝車輛右後方輪胎有其車輛之紅色漆
    ，右後方保險桿內好像是有寶麗龍東西，事後判斷應該是與
    其車輛碰撞後留下之物。被告另供稱洪振輝車輛撞擊內側護
    欄，當時不曉得是什麼東西，只知道撞擊之後有霧茫茫一片
    ，感覺是輪胎與地面產生之灰塵，當時沒有感覺是油漬，直
    到撞到之後感覺雨刷刷不清楚，往前開沒多久才停車。其再
    供稱：洪振輝車輛撞擊內側護欄時，其車輛雨刷還未啟動，
    當時是雨絲，不是下雨，視線已有不清，洪振輝車輛撞擊護
    欄後，也感覺看不清楚，就用雨刷，發現無法刷乾淨，才停
    車處理擋風玻璃，因為無法看清楚前面路況；看見洪振輝車
    輛撞擊內側護欄時，其車還有一段距離，其減速慢慢往外側
    行駛，行駛一段距離後，即霧茫茫，當時其頭臉往擋風玻璃
    方向靠，想要看清楚，才發現已經無法看清楚；當時沒看的
    很清楚，沒想到要移動至路肩，只想不要與洪振輝車輛碰撞
    ，但還沒反應過來，就發生碰撞，當時我認為開到外側去就
    可以閃避。被告以上供述內容，亦與證人甲○○對現場之觀
    察、記憶、描述相符。
(六)、依卷附之道路交通事故現場圖、道路交通事故調查報告表（
    93年度相字第78號第7 頁至第9 頁）、現場照片（同卷第10
    頁至第13頁、警卷第25頁、第26頁）顯示：於國道1 號高速
    公路南向238.6 公里基點之內側車道護欄有1 明顯凹陷處，
    護欄柱傾斜，凹陷處長有120 公分，有玻璃碎屑等散落物；
    距離238.6 公里又32公尺處（238 公里632 公尺處）路肩，
    洪振輝人躺在地上；距離238.6 公里又50公尺處（238 公里
    650 公尺處）之路肩護欄，亦有1 明顯凹陷，依比例長有20
    公分；距離238.6 公里又58公尺處（238 公里658 公尺處）
    ，洪振輝駕駛之車輛逆向停放在路肩；現場路面未發現有何
    煞車痕、刮地痕等痕跡。案發當時是夜間無照明，天候有雨
    、路面濕潤。
(七)、另卷附之車損照片（警卷第10頁至第24頁、第26頁至第33頁
    、93年度相字第78號卷第13頁至第15頁、第35頁）則顯示：
    洪振輝駕駛之黑色車輛車頭全毀，車頭保險桿、左右車燈、
    車殼鈑金等物因撞擊擠壓關係，已不存在，車殼與前輪貼近
    ，引擎蓋整片掀起又反折內凹，車內引擎、管線等物外露，
    經比較車頭左右兩側，右側凹陷情形較左側嚴重；該車後車
    廂蓋隆起，保險桿、排氣管脫落，右後車燈處凹陷、車燈脫
    落、右後車輪往外偏斜、右後車燈至右後車輪上方之車殼鈑
    金凹損、右後車廂凹損部位有疑似被告駕駛紅色車輛之少許
    紅色烤漆殘留物，右後車門開合處有橫向刮痕，上有1 絲疑
    似紅色烤漆殘留物；洪振輝車輛前方擋風玻璃龜裂，左右前
    車窗玻璃均已不存在、左右後車窗玻璃整片完好，駕駛座上
    方之左前遮陽板不在、駕駛座右側乘客座上方遮陽板完好，
    車前照後鏡掉落、破裂，駕駛座旁排擋桿整支往右折彎，駕
    駛座右側乘客座頭部靠墊往右傾斜、損壞，車內右後方車頂
    留有洪振輝血跡。至被告車輛車前保險桿有裂痕、刮痕（但
    均無法判斷新舊）、引擎蓋前端些微隆起，前端部分引擎蓋
    鈑金內縮，左右前車燈均無裂痕，左前車燈上方引擎蓋則有
    1 明顯凹陷處，凹陷處有烤漆掉落後產生之白色刮痕，該凹
    陷部位後方鈑金則呈波浪式皺折；車身部位未見明顯刮痕，
    無法判斷有擦撞痕跡，引擎蓋、車頂則均散佈黑色油漬。
(八)、洪振輝於本案車禍發生後，經送醫急救，採得其血液酒精濃
    度達每百毫升146 毫克，換算呼氣酒精濃度為每公升0.73毫
    克（見93年度相字第78號卷第5 頁之酒精測定紀錄表、第28
    頁之內政部警政署國道公路警察局第四警察隊函文）。經檢
    察官督同檢驗員相驗洪振輝屍體結果，認洪振輝右顏面部、
    右頸部、右耳部均受重創出血，合併導致顱內出血，為致命
    傷，洪振輝左右腹側部鈍挫傷合併腹腔出血，為致命傷；並
    未發現洪振輝身上有車輛輾過受創之跡象（見同卷第23頁背
    面至第26頁之驗斷書）。
(九)、由上開供證內容及現場圖、調查報告表、照片、酒精測定紀
    錄、警方函文、驗斷書等資料判斷，本案於被告駕車與洪振
    輝碰撞前，洪振輝駕車於上開路段之外側車道超越被告行進
    中之車輛後，往左切入被告車道（內側車道），車頭幾乎正
    向撞擊內側車道護欄，造成內側車道護欄產生120 公分長之
    凹陷（約車頭大小），正因如此，致洪振輝車輛車頭有如上
    所述全毀之情況。而被告、證人甲○○均供證被告當時駕駛
    之車速約時速100 公里，洪振輝於超過被告車輛後不久隨即
    撞車，顯見洪振輝當時是以時速100 公里以上超速行駛。而
    現場又未留有煞車痕跡，可認洪振輝是以上開速度撞擊內側
    車道護欄，其間並無煞停，此從內側護欄、洪振輝車輛車頭
    毀損之情形，亦可得明見。而洪振輝車輛之所以於超越被告
    車輛後，卻自外側車道轉入內側車道並車頭正向撞擊護欄，
    合理的推斷，是洪振輝於往左打轉方向盤切入內側車道時，
    因酒醉駕車失控，致方向盤左轉過猛、過度，車輛始如幾近
    於90度轉彎，而接近直線般，車頭正面高速衝撞護欄。則在
    撞擊之剎那，信洪振輝來不及回正方向盤，前車輪仍保持左
    彎之狀況，該撞擊之後作用力，順著前車輪左彎之狀態，致
    其車逆時針方向再往左彈出，而產生證人甲○○所證「撞擊
    護欄後，洪振輝車頭逆向朝著被告車輛，車身靠近護欄」之
    狀況（由上物理作用，可明甲○○此部分證詞應屬可信），
    也因此，在撞擊之後作用力未停，洪振輝亦仍未有採取煞停
    動作之情況下，洪振輝之車輛橫向（由左往右）往外側車道
    方向打轉，終致撞擊路肩護欄，最後逆向於路肩止住。
(十)、洪振輝之車輛於高速衝撞內側護欄，造成其車頭轉向而朝著
    被告車輛時，被告車輛尚在內側車道前進。依被告、證人甲
    ○○之供證，洪振輝車輛是在其前方約100 公尺處撞擊內側
    護欄，證人甲○○並證稱其係事後依高速公路路程數標示牌
    判斷出前開距離，其與被告所供之前開距離，應有一定之可
    信度。參諸洪振輝車輛車頭前開幾乎全毀、車頭鈑金部分已
    貼近於車輪、引擎、管線等物件均外露、護欄凹陷長120 公
    分、護欄柱傾斜、並護欄前方有玻璃碎屑等散落物等事證，
    足認該撞擊力道已使護欄、洪振輝車輛車頭保險桿、車殼鈑
    金、前車窗玻璃、引擎蓋內部分物件等物，造成一定程度之
    粉碎性之擠壓，則碎屑呈顆粒粉末狀揚起，連同護欄內側之
    塵土亦一併飛揚，乃極可能之事，且當時是夜半、天暗、無
    照明，是被告、證人甲○○供證其突見車前「霧茫茫」、「
    洪振輝前車燈是暗的」等狀況，自亦可採。同理，洪振輝車
    輛車頭機油管路因上開撞擊致生破裂或全毀，當認可信，而
    在洪振輝車輛於撞擊後，車頭逆時針方向朝向被告車輛時，
    被告車輛尚且在內側車道高速前進中，是洪振輝引擎蓋內之
    機油外洩往前噴出，因此順勢噴灑至被告車輛之引擎蓋、擋
    風玻璃、車頂等位置，甚為正常。檢察官認洪振輝車輛之機
    油不可能噴至距離約100 公尺以外之車輛，似忽略1.洪振輝
    車輛高速衝撞護欄後，車頭面對來車道，且車身受撞擊作用
    力仍屬快速移動，造成機油順著車輛移動之方向、速度而往
    後方來車噴灑，2.被告於見洪振輝車輛撞擊護欄並往逆時針
    方向轉動而朝向被告車頭之瞬間，被告車輛仍在內側車道往
    前行駛，距離當然不可能保持在100 公尺之遠，3.當時之風
    向、風速可能亦助長機油噴灑遠距，4.車損照片確實顯示被
    告車輛之引擎蓋、車頂位置有散佈黑色油漬，面積不小，足
    見被告車輛前方擋風玻璃當時亦迎面遭噴灑不小面積之黑色
    油漬（事後經被告停於高速公路上清除，故卷附照片所示被
    告車輛前方擋風玻璃並無黑色油漬）。
(十一)、被告當時駕車時速約100 公里，其見洪振輝車輛撞擊內側護
    欄時，距離洪振輝車輛約100 公尺，依據交通部頒「汽車行
    駛距離及反應距離一覽表」所示，被告車輛在時速100 公里
    行進中，每秒行駛距離為27.78 公尺，可得反應之距離為20
    .80 公尺，亦即被告見洪振輝撞擊內側車道護欄後，在其可
    得採取反應時，已又往前行駛了約20公尺，距離其所見肇事
    位置（即洪振輝車輛撞擊護欄後轉向來車道位置），僅餘約
    80公尺，設若被告未減速或煞停，以時速100 公里計算，不
    到3 秒鐘的時間，被告車輛極可能在內側車道撞擊洪振輝之
    車輛，亦即，被告須在3 秒鐘內，判斷前方狀況並採取必要
    之安全措施，防避與洪振輝車輛發生碰撞，時間顯然非常之
    急迫；設若被告緊急減速或煞停，惟未緊急變換車道，亦非
    常可能因煞車不及，而與在內側車道之洪振輝車輛發生碰撞
    ，抑或被告因緊急煞停止住車輛，而得避免在內側車道與洪
    振輝車輛發生碰撞，惟因其無預警的緊急煞車，亦極可能創
    造後方來車高速追撞其車之風險。
(十二)、由上可認，被告車輛既於與洪振輝車輛發生碰撞前，因洪振
    輝車輛在距離被告約100 公尺之前方，突如其來的碰撞內側
    護欄，造成碎屑顆粒粉末飛揚，被告對洪振輝車輛於撞擊護
    欄後之行徑方向，已有難以辨識之苦，且洪振輝車上之機油
    又噴灑至被告車輛之擋風玻璃，致被告之視線更顯不清，而
    不論被告於油漬噴灑至擋風玻璃時，雨刷是否早已啟動，雨
    刷無法刷乾淨擋風玻璃上油漬，有時愈刷擋風玻璃愈模糊，
    乃一般常情，並當時是夜間無照明、濕冷、光線不足、地面
    濕潤，後方又極可能有來車追撞之危險等客觀情狀下，強令
    被告於短暫的時間內，辨識洪振輝車輛不規則的打轉方向，
    以採取必要之安全措施，顯強被告及通常之人所難。換言之
    ，洪振輝車輛會止於被告前方何處，是否於撞擊護欄後僅在
    內側車道往來車方向打轉，或往來車方向翻覆於內側車道，
    或往外側車道行車方向打轉、翻覆，於上開客觀環境下，當
    非被告或通常之人所能注意辨識（本案並無證據資料顯示被
    告前曾遭遇過相類交通事故，或具其他特殊技能，而具較其
    他一般人為高之注意能力）。是被告固然有注意車前狀況，
    採取必要安全措施之注意義務，惟被告實不能預見洪振輝車
    輛不規則的運行方向、速度，即無法有效地採取必要之安全
    措施。被告對於其車輛與洪振輝車輛發生碰撞之結果，有不
    能預見之可能。檢察官認被告能注意車前狀況即洪振輝之車
    輛，以採取必要之安全措施，未與洪振輝車輛保持安全距離
    ，似又忽略洪振輝車輛於撞擊護欄後之上開客觀情狀，尚有
    未妥。
(十三)、於上開客觀情況下，被告注意到前方洪振輝車輛發生碰撞，
    且呈車輛打轉情狀，惟尚無法辨識洪振輝車輛將移動至何處
    時，被告為避免後面來車追撞，而選擇採取減速並離開其所
    見洪振輝車輛所在車道（即內側車道），而變換至外車道，
    減速行進，可認被告已因注意到車前狀況，而採取了迴避碰
    撞之措施，難謂被告未於短暫時間內，採取必要之防果措施
    ，即難認被告有不注意之怠忽行為。若謂被告必須變換車道
    至路肩，才能防免與洪振輝車輛碰撞，顯又忽略了洪振輝人
    被拋出於路肩，及洪振輝車輛碰撞路肩護欄，且止住於路肩
    等事實，而極可能縱被告車輛前進至路肩，亦不免與洪振輝
    車輛發生碰撞，甚或輾過洪振輝身體，造成相同結果。
(十四)、如上所述，被告車輛之車前引擎蓋部位，仍不能避免與洪振
    輝車輛之右後側，在外側車道發生碰撞，但不能執此，即認
    被告於外側車道上未注意車前洪振輝車輛，採取必要安全措
    施，而追撞洪振輝車輛右後側。蓋仍有疑問者，乃被告若係
    車前頭追撞洪振輝車輛右後側，則觀諸洪振輝車輛右後側毀
    損之情形甚為嚴重，右後車廂凹損部位並有疑似被告車輛之
    紅色烤漆殘留物，信被告車輛前方保險桿處，或前車燈，應
    有擦撞新痕，或明顯凹裂痕跡。惟如上所示，被告車輛保險
    桿左、中、右端均有烤漆掉落痕跡及裂痕，惟情況均非嚴重
    ，且無凹陷狀，難以判斷係碰撞洪振輝車輛右後側所產生之
    結果。反而，在其車輛前左車燈上方引擎蓋上，則有明顯之
    凹陷痕跡，凹陷處尚露有紅色烤漆掉落之白色刮痕，其引擎
    蓋因上開凹陷，造成引擎蓋前端隆起，部分鈑金內縮，凹陷
    處後方部分鈑金則呈波浪式皺折，已如前述。由上可認，被
    告車輛引擎蓋上之明顯凹陷痕跡，乃與洪振輝車輛發生碰撞
    之結果，該凹陷相當明顯、嚴重，可認撞擊力甚大，可以推
    斷是該撞擊力造成引擎蓋前端隆起、部分鈑金內縮、凹陷位
    置後方則呈波浪式皺折。則若係被告車頭自後追撞洪振輝車
    輛，何以車頭保險桿、前車燈部位未發現明顯凹裂撞擊痕跡
    ，而是在引擎蓋上有前開凹陷痕跡？是不能排除被告車輛並
    未自後追撞洪振輝車輛右後側，而係洪振輝車輛於打轉後，
    造成車身上下彈動，其車身右後車廂部位因彈動之結果，而
    由上往下直接碰撞行進中被告車輛之引擎蓋，又即彈開，因
    而導致被告車輛引擎蓋之上開凹陷，引擎蓋凹陷處之部分紅
    色烤漆，亦因此剝落附著在洪振輝右後車廂凹損部位。警方
    於事後測量被告車輛引擎蓋凹陷部位高度，與洪振輝車輛右
    後車廂殘留紅色烤漆部位之高度，均相符合（見警卷第16頁
    、第17頁第37頁照片所示），可以印證本院上開判斷應屬合
    理。再從洪振輝事後被發現遭拋出車外，人倒在路肩上之狀
    況，亦可證洪振輝車輛當時車身是處於打轉彈動之狀態（車
    輛打轉並彈動始較可能將洪振輝甩出車外）。被告、證人甲
    ○○供證其車輛遭洪振輝車輛撞擊，並非虛妄。從而，被告
    採取減速並變換至外側車道行進之方式，縱不免與洪振輝車
    輛發生碰撞，惟此碰撞極可能是洪振輝車輛突然地橫向（由
    左至右）打轉彈動所導致，乃被告始料未及，非被告所能注
    意，亦非被告未採取必要安全措施之結果，即難認係被告追
    撞洪振輝車輛，而有未注意車前狀況，未採取必要安全措施
    、變換車道未保持安全距離之不注意情形。則本案被告是否
    無不能注意之情事，是否未盡結果迴避義務，尚有合理之懷
    疑。
(十五)、至臺灣省嘉雲區車輛行車事故鑑定委員會函文、臺灣省車輛
    行車事故覆議鑑定委員會函文，均認案情難臻明確，惟依據
    卷內資料研判，洪振輝服用酒類超過法定標準值，雨夜駕駛
    自小客車，操控不當擦撞內側護欄後與由後駛至之被告車輛
    車頭前方碰撞之可能性較高。上開函文未指出被告駕車與洪
    振輝車輛發生碰撞是否肇事原因、是否具有違反注意義務之
    過失行為，當不足為被告不利之認定。至於洪振輝車輛右後
    車門開合處，尚有些微橫向刮痕，並有1 絲疑似紅色烤漆之
    殘留物（參警卷第15頁照片所示）。本院認為因洪振輝車輛
    於打轉後碰撞路肩護欄，該刮痕是否因碰撞被告車輛而來，
    亦或碰撞路肩護欄而來，不可得知。因若係被告車輛擦撞所
    導致之刮痕，則被告車輛是何部位擦撞該處，由檢察官所提
    出之照片，尚無法發現，亦無其他證據顯示被告車輛曾與洪
    振輝車輛在該部位發生擦撞，難以判斷洪振輝右後車門開合
    處之刮痕，是被告車輛追、擦撞所造成之結果，併此敘明。
(十六)、檢察官另認被告「未遵守高速公路上保持兩車行進間之安全
    距離之規則」，惟依據高速公路交通管制規則第6 條所示，
    是指「前後兩車間之行車安全距離」，小型車在正常天候、
    時速100 公里之情況下，應保持50公尺之最小距離；遇有濃
    霧、或夜間行車、或其他特殊情況時，安全距離應酌量增加
    （參該條第1 項、第2 項之規定，以上節錄與本案有關部分
    ）。惟如辯護人所述，該條規定所謂前後兩車之行車安全距
    離，既已明定最小距離之公尺數，乃指同1 車道前後車之安
    全距離，不同車道間之前後車，應注意者乃併行間之距離，
    非前後距離，是該規定於不同車道間之前後車輛，應無適用
    之餘地。而洪振輝車輛衝撞內側車道護欄時，與被告相距約
    100 公尺（被告當時時速100 公里），被告並無未保持前後
    兩車安全距離之情形。其後發生衝撞護欄之特殊狀況後，被
    告減速變換車道，既未與洪振輝車輛同在內側車道，即無所
    謂酌量增加安全距離之必要。而洪振輝車輛於衝撞內側護欄
    後橫向打轉彈跳至外側車道，乃突發之事故，非同向行進間
    之車輛，即非上開規定所指之「前後兩車之行車」，無上開
    規定之適用，被告自無上開規定之注意義務。起訴書另引用
    道路交通安全規則第93條第1 項之規定，似認被告未依規定
    車速行車，及於變換車道時，未注意安全距離。但本案肇事
    路段之速限為時速100 公里（參道路交通事故調查報告表）
    ，並無證據顯示被告違規超速行車。是檢察官之上開論述，
    應有誤會。檢察官再認被告於碰撞後未下車查看，亦未報警
    ，若非明知理虧，豈可能放棄求償，自行離去，而認被告上
    開辯解不足採信。惟被告於駛離現場一段距離後，在高速公
    路下車查看其駕駛車輛並清理車前擋風玻璃之事實，已敘明
    如前，尚無證據顯示被告未下車查看。又被告駕車離開現場
    之原因，據甲○○於警詢之陳述及本院審判中之證述，其與
    被告之所以駕車駛離現場，未回到發生車輛碰撞地點，是因
    為高速公路車快、危險，且天氣濕寒，其等自認所受損害非
    重，對方可能受創更為嚴重，自認倒楣而離去。被告於偵查
    中，亦為類似之供述內容，復供稱車上小孩受驚哭鬧，其為
    減少麻煩才離去；被告並自承其離去是有程序上之錯誤。本
    院參酌上開可能合理存在之客觀情狀，認被告、證人甲○○
    之供證，尚非捏造，自難以被告事後駕車逃逸，而推斷被告
    對車禍當時情形之描述不可採信，進一步推認被告具有過失
    犯行。
四、至於被告、辯護人所抗辯洪振輝之死亡與被告之撞車間不成
    立相當因果關係，本院認為亦有值得論述之處：
(一)、被告、證人甲○○均供證其等未見洪振輝人遭車拋出車外，
    而由前三(六)(七)(八)之證據資料所示，洪振輝車輛駕駛座前擋風
    玻璃未見血跡，可以推斷其衝撞內側車道護欄後，因安全帶
    繫住，致其頭臉部未撞擊前方擋風玻璃，惟駕駛座上方遮陽
    板、前方照後鏡均掉落，照後鏡玻璃並破裂，並參該撞擊力
    受護欄阻擋後，車身應有彈起之物理力慣性，信在撞擊後之
    瞬間，洪振輝之車輛是由後往前彈起，致車內洪振輝亦順勢
    往前往上彈起，其頭臉部因而瞬間重擊駕駛座上方之遮陽板
    、照後鏡等部位。而由遮陽板、照後鏡掉落並損壞之情況判
    斷，可認洪振輝撞擊車內該部位之力道相當之重，安全帶亦
    失其功能。
(二)、由上足認，被告頭臉部位之致命傷，極可能係在其撞擊內側
    車道護欄後，即已因撞擊車內遮陽板、照後鏡等部位而導致
    。其後，洪振輝車輛因前車輪呈左轉方向，車輛往左偏向來
    車道，並即逆時針打轉、彈跳，依離心力原理，洪振輝人在
    車內，自隨車體往左而其人往右彈出，其身體右側腹部位置
    因而撞擊駕駛座左方之排擋桿，導致該排擋桿往右折彎，其
    右側腹部亦受有致命傷之重創，其人並因彈出駕駛座，右頸
    部、右耳部向右撞擊駕駛座右側乘客座椅頭部靠墊，致該座
    椅頭部靠墊向右傾斜，其右頸部、右耳部亦在彈出車體前，
    受有致命傷之重創。亦即，洪振輝在其人彈出車體前，已受
    有多處致命重創，而造成其顱內出血之死亡重創。是以，本
    案不能排除洪振輝於人被拋出車體時，即已達死亡程度之事
    實。
(三)、洪振輝車輛持續逆時針打轉、彈動，洪振輝因離心力之作用
    ，且可能因受撞後失去意識，其人因此自右前側車窗被拋出
    車外，彈落在路肩之可能性甚高。此由警方檢視洪振輝車輛
    ，發現車內頂部留有洪振輝血跡、車前右側車柱亦留有洪振
    輝血跡（見警卷第19頁、第23頁），亦可得證。而因現場照
    片顯示洪振輝車輛右後側車門、車窗均未見開啟或破損之情
    況，其人自右後車門或車窗彈出車外之可能性，則屬較低。
    不論如何，洪振輝既係因衝撞內側車道護欄而造成其人在車
    內往上、往右彈出，重撞車內物件，因而受有致命之重創，
    已達死亡之結果，並因車輛打轉彈跳之結果，而自右側前車
    窗被拋出車體之外，乃洪振輝衝撞內側車道護欄後所導致一
    連串之結果，足認洪振輝嚴重違規衝撞內側車道護欄，非常
    可能是其死亡之【獨立原因】。且依道路交通事故現場圖顯
    示，洪振輝車輛撞擊路肩護欄凹陷處，是在洪振輝其人倒臥
    處之後，顯然洪振輝是先被拋出車外，惟其車輛仍未停止，
    而後車輛始撞擊路肩護欄，是洪振輝人被拋出車體，與其車
    輛撞擊路肩護欄應無關聯。
(四)、洪振輝被拋出車外，既可能是源自於其車撞衝撞內側車道護
    欄並打轉彈跳之結果，且可能性相當之高，本案亦無證據顯
    示被告車輛與洪振輝車輛碰撞，造成洪振輝於車內重撞車內
    物件、或被拋出車外之致死結果，則被告駕車與洪振輝車輛
    發生碰撞之事實，與洪振輝死亡間、或洪振輝被拋出車外間
    ，並不能肯定具有相當因果關係（因果聯絡關係）。檢察官
    認「被告駕車撞擊洪振輝車輛右後側保險桿，造成洪振輝因
    其車輛撞擊外側護欄後摔出車外，受有頭部外傷及顱內出血
    等傷害」之事實，難獲確信。
五、綜上所述，本件檢察官所提出之證據及所指出之證明方法，
    較諸被告、辯護人之抗辯，及其所舉出之證據資料，檢察官
    尚未能以證明被告具過失致死之犯行，使本院得有罪之心證
    。本件因存有合理之懷疑，不能證明被告犯罪，自應為其無
    罪之諭知。
肆、應適用之法條：刑事訟法第301 條第1 項。
中    華    民    國    95    年    1     月    6     日
                  刑事第一庭    審判長法  官  侯廷昌
                                      法  官  李明鴻
                                      法  官  楊欣怡
以上正本證明與原本無異。
如不服本判決，應於判決送達後10日內，向本院提出上訴狀（須
附繕本）。
                                      書記官  馮善詮
中    華    民    國    95    年    1     月    9     日


司法院資訊處製作；財團法人民間司法改革基金會備份。
